ACORDAO-COMPLETO-2517215

ACÓRDÃO 18812/2021 ATA 40/2021 - SEGUNDA CÂMARA

Acórdão 18812/2021-TCU-Segunda Câmara
1. Processo: TC Processo 009.151/2015-0.
2. Grupo: I; Classe de Assunto: II - Tomada de Contas Especial.
3. Responsáveis: Maria Tânia Oliveira de Sampaio (XXX.230.023-XX) , Município de São Miguel do Tapuio/PI (06.716.906/0001-93) . 
4. Entidade: Município de São Miguel do Tapuio/PI. 
5. Relator: Ministro-Substituto Marcos Bemquerer Costa.
6. Representante do Ministério Público: Procurador Júlio Marcelo de Oliveira. 
7. Unidade Técnica: Secretaria de Controle Externo de Tomada de Contas Especial - SecexTCE.
8. Representação legal: Adriano Moura de Carvalho, OAB/PI 4.503, Márlio da Rocha Luz Moura, OAB/PI 4.505, Uanderson Ferreira da Silva, OAB/PI 5.456. 
9. Acórdão 
VISTOS, relatados e discutidos estes autos referentes à Tomada de Contas Especial instaurada pelo Fundo Nacional de Saúde - FNS, em razão de registro irregular de nome de médico no âmbito do Programa de Saúde da Família, acarretando a transferência indevida de recursos federais, no montante original de R$ 76.800,00, ao Município de São Miguel de Tapuio/PI, no exercício de 2010.
ACORDAM os Ministros do Tribunal de Contas da União, reunidos em sessão da 2ª Câmara, ante as razões expostas pelo Relator, em:
9.1. com fundamento nos arts. 1º, inciso I, 16, inciso II, e 18 da Lei 8.443/1992, c/c o art. 202, § 4º, do Regimento Interno/TCU, julgar regulares com ressalva as contas do Município de São Miguel do Tapuio/PI e dar-lhe quitação;
9.2. com fulcro nos arts. 1º, inciso I, 16, inciso III, alínea b, 19, parágrafo único, e 58, inciso I, da Lei 8.443/1992, julgar irregulares as contas da Sra. Maria Tânia Oliveira de Sampaio e aplicar-lhe multa, no valor de R$ 10.000,00 (dez mil reais) , fixando-lhe o prazo de 15 (quinze) dias, a contar da notificação, para que comprove, perante o Tribunal (art. 214, inciso III, alínea a, do Regimento Interno/TCU) , o recolhimento da dívida ao Tesouro Nacional, atualizada monetariamente desde a data do presente Acórdão até a do efetivo recolhimento, se for paga após o vencimento, na forma da legislação em vigor;
9.3. autorizar, caso requerido, nos termos do art. 26 da Lei 8.443/1992, o parcelamento da dívida em até 36 (trinta e seis) parcelas mensais e sucessivas, sobre as quais incidirão os correspondentes acréscimos legais (multa: atualização monetária) , esclarecendo à responsável que a falta de pagamento de qualquer parcela importará no vencimento antecipado do saldo devedor (art. 217, § 2º, inciso II, do Regimento Interno/TCU) , sem prejuízo das demais medidas legais;   
9.4. autorizar, desde logo, a cobrança judicial da dívida, caso não atendida a notificação, nos moldes do art. 28, inciso II, da Lei 8.443/1992;
9.5. encaminhar cópia deste Acórdão à Procuradoria da República no Estado do Piauí, com amparo no § 7º do art. 209 do Regimento Interno/TCU, bem como ao Fundo Nacional da Saúde, ao Município de São Miguel de Tapuio/PI e à Sra. Maria Tânia Oliveira de Sampaio, para ciência.

Tomada de Contas Especial instaurada em razão de registro irregular de nome de médico no âmbito do Programa de Saúde da Família, acarretando a transferência indevida de recursos federais a município que apresentou equipe incompleta de profissionais de saúde.

Segunda Câmara

Município de São Miguel do Tapuio/PI.

3. Responsáveis: Maria Tânia Oliveira de Sampaio (XXX.230.023-XX), Município de São Miguel do Tapuio/PI (06.716.906/0001-93).

13.1. Ministros presentes: Bruno Dantas (Presidente), Augusto Nardes e Raimundo Carreiro.
13.2. Ministro-Substituto convocado: Marcos Bemquerer Costa (Relator).
13.3. Ministro-Substituto presente: André Luís de Carvalho.

MARCOS BEMQUERER

Trata-se da Tomada de Contas Especial instaurada pelo Fundo Nacional de Saúde - FNS, originariamente em nome da Sra. Maria Tânia Oliveira de Sampaio, Secretária de Saúde do Município de São Miguel do Tapuio/PI, em razão de registro irregular do nome de médica no âmbito do Programa Saúde da Família, fato que ocasionou a transferência indevida de recursos, no montante de R$ 76.800,00, ao Fundo Municipal de Saúde da referida municipalidade, ao longo do exercício de 2010.
2.	A referida irregularidade foi apurada em fiscalização realizada pelo Departamento Nacional de Auditoria do SUS - Denasus (peça 2, p. 4-48) e consistiu na inclusão do nome da médica Chiara Scaramucci Leal para compor equipe de saúde do PSF no Município de São Miguel do Tapuio/PI, sem a efetiva prestação de serviços da referida profissional, que nunca trabalhou na localidade.
3.	 De acordo com o Relatório de Auditoria do Denasus, o registro do nome da mencionada médica teria sido efetuado a fim de que a Secretaria Municipal de Saúde recebesse os recursos relativos à remuneração da profissional, os quais teriam sido usados para o pagamento de outro médico (Sr. George Almeida Lopes Bezerra) , que, por sua vez, estaria impedido de ser cadastrado no sistema por já integrar a equipe do PSF do Município de Prata do Piauí/PI (peça 2, p. 12 e 14) .
4.	Considerando a irregularidade apontada pelo Denasus, o Fundo Nacional de Saúde - FNS, após a adoção das medidas pertinentes, considerou não afastada a falha, quantificou o débito no valor original de R$ 76.800,00 e indicou a Secretária de Saúde do Município de São Miguel do Tapuio, Sra. Maria Tânia Oliveira de Sampaio, como responsável pela inclusão fraudulenta do nome da aludida médica no PSF.
5.	Na fase de instrução processual, a então Secretaria de Controle Externo no Estado do Piauí - Secex/PI, de início, promoveu a citação da Sra. Maria Tânia Oliveira de Sampaio e, diante dos elementos de defesa, realizou posteriormente a citação solidária do Município de São Miguel do Tapuio/PI e da mencionada responsável, por haver o ente público se beneficiado de recursos federais obtidos em decorrência da inclusão irregular do nome de médica no PSF.
6. 	Após examinar o feito, o Tribunal proferiu o Acórdão 6074/2016-TCU-Primeira Câmara, por meio do qual decidiu rejeitar as alegações de defesa do Município de São Miguel do Tapuio/PI, fixar-lhe novo e improrrogável prazo quinzenal para que comprovasse o recolhimento da dívida ao Fundo Nacional de Saúde, e cientificá-lo de que a liquidação tempestiva do débito, atualizado monetariamente, poderia sanear o processo e o Tribunal poderia julgar as respectivas contas regulares com ressalva, dando-se-lhe quitação.
7.	No voto condutor do mencionado decisum restou consignado que as contas da Sra. Maria Tânia Oliveira de Sampaio seriam julgadas na oportunidade de decisão definitiva referente ao ente municipal, a fim de evitar descompasso processual.    
8.	Na sequência, o Município de São Miguel de Tapuio/PI formulou pedido de parcelamento do débito e o TCU, por meio do Acórdão 2457/2017-TCU-Segunda Câmara, autorizou o recolhimento parcelado em até trinta e seis parcelas. 
9.	A Secretaria de Controle Externo de Tomada de Contas Especial - SecexTCE, na instrução da peça 98, examinou a regularidade no pagamento da dívida pelo Município de São Miguel do Tapuio/PI, e analisou as contas da Sra. Maria Tânia Oliveira de Sampaio, em atenção ao despacho ministerial da peça 97, formulando proposta de mérito acerca das contas do ente municipal e da ex-Secretária Municipal de Saúde. 
10.	Transcrevo, a seguir, com os ajustes de forma necessários, excerto da instrução constante da peça 98, em que consta a posição da SecexTCE sobre as contas ora em apreço:
 "5. Devidamente autorizado por intermédio do Acórdão 2457/2017-TCU-Segunda Câmara-MBC (peça 40) , verificou-se que o município de São Miguel do Tapuio/PI, por intermédio da documentação acostada às peças 91 e 92, recolheu praticamente todo o débito que lhe foi imputado, restando um saldo irrisório de R$ 25,67 em 15/3/2021.
6. Em cumprimento ao despacho de autoridade acostado à peça 97, passaremos a analisar as alegações de defesa apresentadas pela Sra. Maria Tânia Oliveira de Sampaio em face da citação que lhe foi dirigida pelo Tribunal. A título de registro, a citação da responsável deu-se pela inclusão irregular da médica Chiara Scaramucci Leal no PSF do Município de São Miguel do Tapuio/PI, sem que esta tivesse trabalhado na localidade, em violação à Portaria GM/MS 648/2006, bem como devido à não comprovação da destinação dos recursos recebidos indevidamente em decorrência de tal prática (peça 4) . (...) 
7. A citação foi implementada por intermédio do Ofício 1112/2015-TCU/Secex-PI, de 22/7/2015 (peça 8) , expediente esse recebido no endereço da destinatária, conforme Aviso de Recebimento acostado à peça 9.
8. Em relação ao objeto da citação que lhe foi dirigida, a Sra. Maria Tânia Oliveira de Sampaio apresentou a documentação acostada às peças 10-16, cujo teor, em síntese é o seguinte:
'a) entre janeiro e agosto de 2010, foi pago ao médico George Almeida Lopes o montante de R$ 67.461,60. Esse valor, somado às despesas com os demais profissionais da equipe (enfermeira e técnica em enfermagem) , alcançou a quantia de R$ 112.131,12, superior, portanto, ao valor repassado pelo FNS no período (R$ 76.800,00) . 
b) os pagamentos efetuados a todos esses profissionais estão demonstrados na documentação anexada, devendo ser contabilizados. Além disso, a médica Chiara Scaramucci Leal não recebeu nenhum benefício pecuniário a partir dos repasses efetuados pelo FNS. Nesse sentido, a destinação dos recursos não se revestiu de ilicitude.
 c) o médico George Almeida Lopes não atuou na localidade Brejo dos Marianos (para a qual estava designada a médica Chiara Scaramucci Leal) . Entretanto, a médica Izaleide Arrais Lima teria atuado na referida localidade, conforme atestaria fiscalização realizada pela Secretaria de Estado da Saúde do Piauí (Sesapi) .
 d) não há razoabilidade na devolução de recursos efetivamente aplicados no PSF, em que pese a falha no registro do CNES. Tal hipótese levaria ao enriquecimento sem causa da União.'
9. Conforme já explicitado no item 3 acima, ficou evidenciado nos autos que os recursos transferidos pelo FNS foram usados para pagar equipe de saúde diversa, cujo médico seria o Sr. George Almeida Lopes Bezerra. Dessa forma, o débito inicialmente imputado à Sra. Maria Tânia Oliveira de Sampaio foi transferido ao município de São Miguel do Tapuio/PI. No entanto, a ex-gestora permanece respondendo pela inclusão irregular da médica Chiara Scaramucci Leal no PSF do Município de São Miguel do Tapuio/PI, sem que esta tivesse trabalhado na localidade, em violação à Portaria GM/MS 648/2006.
10. Preliminarmente, em consonância com o Voto Condutor do Acórdão 6074/2016-TCU-Primeira Câmara, cabe salientar que as alegações de defesa apresentadas pela Sra. Maria Tânia Oliveira de Sampaio não explicaram o motivo pelo qual foi mantida a inscrição da médica Chiara Scaramucci Leal no Cadastro Nacional de Estabelecimento de Saúde - CNES, a despeito de a profissional ter, de acordo com a gestora, desistido de atuar no Programa de Saúde da Família do município de São Miguel do Tapuio/PI.
11. A única explicação reside no fato de que para ter acesso aos recursos federais que custeiam o Programa Saúde da Família, o ente municipal deve observar uma série de requisitos, dentre os quais se destaca a disponibilização de infraestrutura necessária à prestação de serviços, abrangendo pessoal, material e equipamentos aptos a garantirem o funcionamento das equipes de saúde, cujos nomes de seus integrantes são previamente cadastrados em sistema específico para o segmento especializado. Após esse cadastramento, de responsabilidade das secretarias municipais de saúde e do Distrito Federal, ocorre a transferência dos recursos do FNS para o ente municipal ou DF, conforme o caso, de forma a viabilizar o custeio das despesas relacionadas às equipes de saúde que vão atuar no PSF.
12. Ainda em relação à inclusão da médica Chiara Scaramucci Leal no Cadastro Nacional de Estabelecimento de Saúde - CNES, as alegações de defesa da Sra. Maria Tânia Oliveira de Sampaio não foram suficientes para elidir as seguintes constatações do Relatório de Auditoria do Denasus:
'a) a médica Chiara Scaramucci Leal, CRM nº 3229/PI, foi cadastrada em 15 de dezembro de 2009, como médica do PSF, em circunstância que se caracteriza como fraude no módulo equipe/profissionais, do Cadastro Nacional de Estabelecimentos de Saúde, CNES, pela Secretária Municipal de Saúde de São Miguel do Tapuio. A médica nunca trabalhou no município e desconhece as circunstâncias em que seus dados pessoais e profissionais foram entregues à Secretaria Municipal de Saúde; 
b) a Secretária Municipal de Saúde, Maria Tânia Oliveira Sampaio, não conseguiu comprovar como teve acesso aos documentos (dados) pessoais e profissionais da médica Chiara Scaramucci Leal, para inseri-los, irregularmente, no CNES. Não estão arquivados na Secretaria Municipal de Saúde cópia dos documentos funcionais (RG, CPF, Registro no Conselho de Classe) dos profissionais que integram as equipes do Programa Saúde da Família, que comprovem o vínculo trabalhista da médica Chiara Leal;
 c) a inclusão no CNES, do nome da médica CHIARA SCARAMUCCI LEAL pela Secretária Municipal de Saúde, Maria Tânia Oliveira Sampaio, teve por finalidade não incorrer nas sanções previstas no inciso II do subitem 5.1 do Capítulo III da Portaria/GM/MS/N° 648/2006, que trata sobre a suspensão de repasses de recursos dos incentivos às equipes do Programa Saúde da Família, pela ausência de profissionais por período superior a 90 (noventa) dias; 
 (...) 
 e) a Secretaria Municipal de Saúde causou dano financeiro ao erário, ao receber de forma irregular o incentivo financeiro repassado pelo Ministério da Saúde, entre janeiro e agosto de 2010, em consequência da inclusão irregular no CNES, do nome da médica Chiara Scaramucci Leal como integrante da equipe do PSF da localidade Brejo dos Marianos. O valor recebido indevidamente foi R$ 76.800,00 (setenta e seis mil e oitocentos reais) que deve ser devolvido ao Fundo Nacional de Saúde, depois de corrigido monetariamente'.
13. A gestora alega que a Dra. Chiara Scaramucci Leal foi substituída, no Programa de Saúde da Família do município, pelo Dr. George Almeida Lopes Bezerra. Como já esclarecido em itens precedentes, não houve uma substituição de profissionais. Na verdade, manteve-se, de forma fraudulenta, o cadastramento da Dra. Chiara no Cadastro Nacional de Estabelecimento de Saúde - CNES para viabilizar o recebimento dos recursos do Ministério da Saúde. Até mesmo porque, de acordo com o Capítulo III (item 5.1) da Portaria/GM-MS nº 648/ 2006:
'5.1. Da suspensão do repasse de recursos do PAB variável
 O Ministério da Saúde suspenderá o repasse de recursos dos incentivos a equipes de Saúde da Família ou de Saúde Bucal ao município e/ou ao Distrito Federal, nos casos em que forem constatadas, por meio do monitoramento e/ou da supervisão direta do Ministério da Saúde ou da Secretaria Estadual de saúde ou por auditoria do DENASUS, alguma das seguintes situações: 
I - inexistência de unidade de saúde cadastrada para o trabalho das equipes e/ou;
II - ausência de qualquer um dos profissionais da equipe por período superior a 90 (noventa) dias, com exceção dos períodos em que a contratação de profissionais esteja impedida por legislação específica e/ou; (grifo nosso) 
III - o descumprimento da carga horária para os profissionais das equipes de saúde da Família ou de Saúde Bucal estabelecida nesta Política.'
14. Em consulta aos autos, verificou-se que o único instrumento jurídico que estabelece um liame entre o Dr. George Almeida Lopes Bezerra (CPF XXX.544.003-XX) e o município de São Miguel do Tapuio/PI é o Contrato de Trabalho Temporário firmado em 19/5/2009  (peça 2, p. 90-92) . 
15. Como se depreende dos autos, a inscrição da Dra. Chiara Scaramucci Leal no CNES foi realizada no dia 15 de dezembro de 2009. Já o despacho que ordenou a citação da Sra. Maria Tânia Oliveira de Sampaio data de 20 de julho de 2015. Dessa forma, nos termos do Acórdão 1441/2006-TCU-Plenário, não ocorreu a prescrição da pretensão punitiva do Tribunal de Contas da União, razão pela qual proporemos a aplicação da multa capitulada no art. 58, inciso I, da Lei 8.443/92, à ex-Secretária de Saúde do município de São Miguel do Tapuio/PI."
11.	Diante da análise, a SecexTCE propõe ao Tribunal (peças 98 e 99) :
	11.1. expedir quitação ao Município de São Miguel do Tapuio/PI do débito a que se refere o subitem 9.1 do Acórdão 6074/2016-TCU-Primeira Câmara, nos termos do art. 27 da Lei 8.443/1992 c/c o art. 218 do Regimento Interno/TCU; 
	11.2. julgar, com base nos arts. 1º, inciso I, 16, inciso II, 18 e 23, inciso II, da Lei 8.443/1992, regulares com ressalva as contas do Município de São Miguel do Tapuio/PI, aplicar o princípio da insignificância no que tange ao saldo devedor de R$ 25,63 e dar-lhe quitação;
	11.3. rejeitar as alegações de defesa apresentadas pela Sra. Maria Tânia Oliveira de Sampaio;
	11.4.  julgar, com fulcro nos arts. 1º, inciso I, 16, inciso III, alínea b, 19, parágrafo único, da Lei 8.443/1992, irregulares as contas da Sra. Maria Tânia Oliveira de Sampaio; 
	11.5. aplicar à Sra. Maria Tânia Oliveira de Sampaio a multa prevista no art. 58, inciso I, da Lei 8.443/1992;
	11.6. autorizar, desde logo, a cobrança judicial da dívida, caso não atendida a notificação, na forma do disposto no art. 28, inciso II, da Lei 8.443/1992;
	11.7. autorizar também, desde logo, se requerido, com fundamento no art. 26 da Lei 8.443/1992 c/c o art. 217, §§ 1º e 2º, do Regimento Interno do TCU, o parcelamento da dívida em até 36 parcelas; 
	11.8. dar ciência da deliberação que vier a ser adotada pelo Tribunal ao Fundo Nacional de Saúde, ao Município de São Miguel do Tapuio/PI e à Sra. Maria Tânia Oliveira de Sampaio, informando-lhes que a futura decisão, acompanhada do Relatório e do Voto que a fundamentam, estará oportunamente disponível para a consulta no endereço www.tcu.gov.br/acordaos.
12.	O Ministério Público junto ao TCU, representado pelo Procurador Júlio Marcelo de Oliveira, manifestou-se de acordo com a proposta da unidade técnica (peça 100) . 
	É o Relatório.

Adriano Moura de Carvalho, OAB/PI 4.503, Márlio da Rocha Luz Moura, OAB/PI 4.505, Uanderson Ferreira da Silva, OAB/PI 5.456.

Procurador Júlio Marcelo de Oliveira.

TOMADA DE CONTAS ESPECIAL. PROGRAMA SAÚDE DA FAMÍLIA - PSF. REGISTRO FRAUDULENTO, NO CADASTRO NACIONAL DE ESTABELECIMENTOS DE SAÚDE, DE NOME DE MÉDICA QUE NUNCA TRABALHOU NO REFERIDO PROGRAMA. REPASSE DE RECURSOS FEDERAIS, NA MODALIDADE FUNDO A FUNDO, PARA CUSTEAR DESPESAS RELATIVAS À ALUDIDA PROFISSIONAL, CUJO NOME FOI CADASTRADO INDEVIDAMENTE NO PSF. CITAÇÃO SOLIDÁRIA DOS RESPONSÁVEIS. ACÓRDÃO 6.074/2016 - 1ª CÂMARA: CONCESSÃO DE NOVO E IMPRORROGÁVEL PRAZO AO MUNICÍPIO RESPONSÁVEL PARA RECOLHIMENTO DO DÉBITO. ACÓRDÃO 2.457/2017 - 2ª CÂMARA: AUTORIZAÇÃO PARA PARCELAMENTO DO DÉBITO EM ATÉ TRINTA E SEIS PARCELAS, EM VISTA DO PEDIDO FORMULADO PELO MUNICÍPIO. RECOLHIMENTO DO VALOR DÉBITO, RESTANDO PENDENTE QUANTIA IRRISÓRIA. CONTAS REGULARES COM RESSALVA DO MUNICÍPIO, COM QUITAÇÃO. ALEGAÇÕES DE DEFESA DA ENTÃO SECRETARIA MUNICIPAL DE SAÚDE INCAPAZES DE AFASTAR A FALHA PRATICADA. CONTAS IRREGULARES DA EX-GESTORA COM MULTA.

TOMADA DE CONTAS ESPECIAL (TCE)

Secretaria de Controle Externo de Tomada de Contas Especial - SecexTCE.

Apresento a este Colegiado Tomada de Contas Especial instaurada pelo Fundo Nacional de Saúde - FNS, em razão de registro irregular de nome de médico no âmbito do Programa Saúde da Família do Município de São Miguel do Tapuio/PI, fato que ocasionou a transferência indevida de recursos, no montante de R$ 76.800,00, ao Fundo Municipal de Saúde da referida municipalidade, ao longo do exercício de 2010.
2.	Conforme visto no Relatório precedente, a irregularidade foi apurada em fiscalização realizada pelo Departamento Nacional de Auditoria do SUS - Denasus (peça 2, p. 4-48) e consistiu na inclusão do nome da médica Chiara Scaramucci Leal para compor equipe de saúde do PSF no Município de São Miguel do Tapuio/PI sem a efetiva prestação de serviços da referida profissional, pois jamais trabalhou na localidade.
3.	 De acordo com o Relatório de Auditoria do Denasus, o registro do nome da mencionada médica teria sido efetuado a fim de que a Secretaria Municipal de Saúde recebesse os recursos relativos à remuneração da profissional, os quais teriam sido usados para o pagamento de outro médico (Sr. George Almeida Lopes Bezerra) , que, por sua vez, estaria impedido de ser cadastrado no sistema por já integrar a equipe do PSF do Município de Prata do Piauí (peça 2, p. 12 e 14) .
4.	Considerando a irregularidade apontada pelo Denasus, o FNS, após a adoção das medidas pertinentes, considerou não afastada a falha, quantificou o débito no valor original de R$ 76.800,00 e indicou a Secretária de Saúde do Município de São Miguel do Tapuio, Sra. Maria Tânia Oliveira de Sampaio, como responsável pela inclusão fraudulenta do nome da aludida médica no PSF.
5.	No âmbito do TCU, foi promovida a citação da Sra. Maria Tânia Oliveira Sampaio e, diante dos elementos de defesa que apresentou, realizou-se posteriormente a citação do Município de São Miguel do Tapuio/PI solidariamente com a mencionada responsável, por haver o ente público se beneficiado de recursos federais obtidos em decorrência da inclusão irregular do nome de médica no PSF.
6.	Feito o exame das defesas apresentadas pelos responsáveis pela então Secretaria de Controle Externo no Estado do Piauí - Secex/PI, o Tribunal proferiu o Acórdão 6074/2016-TCU-Primeira Câmara, em que rejeitou as alegações de defesa do Município de São Miguel do Tapuio/PI e concedeu-lhe novo e improrrogável prazo quinzenal para recolhimento do valor do débito apurado. 
7.	 Posteriormente, sobreveio o Acórdão 2457/2017-TCU-Segunda Câmara, que autorizou o Município de São Miguel do Tapuio/PI a recolher o débito em até trinta e seis parcelas. 
8.	A Secretaria de Controle Externo de Tomada de Contas Especial - SecexTCE, após examinar o feito, concluiu pela regularidade do recolhimento da dívida pelo aludido ente municipal e pela rejeição das alegações de defesa da Sra. Maria Tânia Oliveira de Sampaio.
9.	 Ao final, a unidade técnica, que contou com a anuência do representante do Ministério Público junto ao TCU, formulou proposta de mérito que contemplou, em síntese, as seguintes medidas: i) julgar regulares com ressalva as contas do Município de São Miguel do Tapuio/PI e dar-lhe quitação da dívida a que se refere o subitem 9.1 do Acórdão 6074/2016-TCU-Primeira Câmara; e ii) julgar irregulares as contas da Sra. Maria Tânia Oliveira de Sampaio, com base no art. 16, inciso III, alínea b, da Lei 8.443/1992, e aplicar-lhe a multa prevista no art. 58, inciso I, da Lei 8.443/1992.
10.	Acolho, desde já, o encaminhamento sugerido pela unidade técnica, endossado pelo Parquet especializado. 
11.	De acordo com os documentos insertos às peças 91 e 92, o Município de São Miguel do Tapuio/PI deixou de recolher apenas a quantia de R$ 25,67 do valor do débito atualizado monetariamente.
12.	Considerando o valor do aludido saldo, cabe aplicar o princípio da insignificância ao presente caso, julgar as contas regulares com ressalva do Município de São Miguel do Tapuio/PI e dar quitação da dívida de que trata o subitem 9.1 do Acórdão 6074/2016-TCU-Primeira Câmara.
13.	Com relação à Sra. Maria Tânia Oliveira de Sampaio, ainda que o débito tenha sido quitado pelo Município de São Miguel do Tapuio/PI - ente municipal solidário no débito com a ex-gestora, pesa-lhe a responsabilidade sobre a inclusão irregular do nome da médica Chiara Scaramucci Leal no PSF do referido município, falta grave não elidida pela responsável. 
14.	A propósito, as alegações de defesa oferecidas pela ex-gestora, detidamente examinadas na instrução que constitui a peça 17 destes autos, e por mim analisadas no Voto condutor do Acórdão 6074/2016-TCU-Primeira Câmara, de fato não servem ao propósito de eliminar a irregularidade constatada tampouco de afastar a responsabilidade da autoria da falta praticada, e ensejam, portanto, o desfecho sugerido pela unidade técnica e pelo Parquet. 
15.	 Apesar de ter sido analisada a defesa da ex-Secretária de Saúde, na ocasião do aludido decisum, deixei consignado que as contas da Sra. Maria Tânia Oliveira de Sampaio seriam julgadas somente na oportunidade de decisão definitiva referente ao ente municipal, a fim de evitar eventual descompasso processual. Não obstante tal informação, considero importante trazer à memória as ponderações que fiz naquela ocasião sobre as alegações de defesa da responsável para que não pairem dúvidas sobre a gravidade da irregularidade cometida: 
'11. No mérito, tanto o Município de São Miguel como a Sra. Maria Tânia Oliveira de Sampaio alegaram não ter ocorrido dano ao erário, haja vista o emprego dos recursos públicos - relacionados com a inclusão do nome da médica Chiara Scaramucci Leal - no pagamento feito ao médico George Almeida Lopes Bezerra e aos demais profissionais de sua equipe de saúde (enfermeira e técnico em enfermagem) , o qual teria atuado no PSF no Município de São Miguel do Tapuio.
12. É preciso enfatizar que, segundo apuração feita pelo Denasus, a inclusão do nome da médica Chiara Scaramucci Leal, no Cadastro Nacional de Estabelecimento de Saúde - CNES, foi realizada de modo fraudulento, em desacordo com os termos da Portaria /GM/MS 648/2006, vigente à época, que, além de aprovar a Política Nacional de Atenção Básica, estabeleceu a revisão de diretrizes e normas para a organização da Atenção Básica para o Programa Saúde da Família - PSF e o Programa Agentes Comunitários de Saúde - PACS.
13. Para acesso aos recursos federais que custeiam o Programa Saúde da Família, o ente municipal deve observar uma série de requisitos, dentre os quais se destaca a disponibilização de infraestrutura necessária à prestação de serviços, abrangendo pessoal, material e equipamentos aptos a garantirem o funcionamento das equipes de saúde, cujos nomes de seus integrantes são previamente cadastrados em sistema específico para o segmento especializado. Após esse cadastramento, de responsabilidade das secretarias municipais de saúde e do Distrito Federal, ocorre a transferência dos recursos do FNS para o ente municipal ou DF, conforme o caso, de forma a viabilizar o custeio das despesas relacionadas às equipes de saúde que vão atuar no PSF. 
14. A seguir, reproduzo excerto do Voto adotado nos autos do TC Processo 004.340/2015-9, condutor do Acórdão 3702/2015-TCU-Segunda Câmara (rel. Min. Subst. André Luís de Carvalho) , no qual consta a sistemática que envolve a liberação dos recursos públicos, na modalidade fundo a fundo, com base na Portaria/GM/MS 648/2006, norma aplicável por inteiro ao caso que ora se analisa:
'5. O PSF se transformou, com o passar dos anos, ao longo da implantação do Sistema Único de Saúde (SUS) , organizado a partir da edição da Lei nº 8.080, de 19 de setembro de 1990, em estratégia prioritária para a reorganização da atenção básica à saúde no Brasil. 
6. Em 2006, considerando a evolução da implementação desse programa e a necessidade de adequação das inúmeras normas envolvidas, o Ministério da Saúde editou a Portaria nº 648, de 28 de março de 2006, instituindo uma nova Política Nacional de Atenção Básica (PNAB) , em vigor em 2011, ou seja, durante o período retratado nestes autos.
7. Tendo em vista essa priorização da Saúde da Família, foram definidas como competências dos municípios, dentre outras, a inserção preferencial, 'de acordo com sua capacidade institucional, da estratégia de Saúde da Família em sua rede de serviços, visando à organização sistêmica da atenção à saúde' e a garantia da infraestrutura necessária, seja em termos de pessoal, seja em termos de material e equipamentos, ao funcionamento das equipes de Saúde da Família, de Saúde Bucal e das unidades básicas de referência dos Agentes Comunitários de Saúde. 
8. Por sua vez, o Ministério da Saúde, como idealizador e incentivador da prática, assumiu a responsabilidade de contribuir também financeiramente para essa reorientação do modelo de atenção à saúde, garantindo fontes de recursos federais para compor o financiamento do denominado Piso de Atenção Básica - PAB, a ser transferido por meio do Fundo Nacional de Saúde para os respectivos Fundos Estaduais e Municipais.
9. Conforme disposto na referida portaria, o PAB representa o componente federal para o financiamento da atenção básica, composto por uma fração fixa e outra variável.
10. A parte fixa é destinada a todos os municípios, tendo como parâmetro para o cálculo do valor a ser transferido mensalmente, de forma regular e automática, a população de cada município, para aplicação em ações de saúde em geral, conforme especificação em lei e nos normativos. 
11. Já no que se refere à parte variável do PAB, e é sobre isso que quero chamar mais a atenção, vê-se que ela envolve recursos financeiros cujo montante é calculado pelo Ministério da Saúde, a partir de pacto efetuado na Comissão Intergestores Tripartite, destinado a estimular a implementação de estratégias nacionais de reorganização da saúde, dentre elas a implantação de equipes de saúde da família, nos seguintes termos:
'2.2. Do Piso da Atenção Básica Variável - Os recursos do PAB variável são parte integrante do Bloco da Atenção Básica e terão sua utilização definida nos planos municipais de saúde, dentro do escopo das ações previstas nesta Política.
O PAB variável representa a fração de recursos federais para o financiamento de estratégias nacionais de organização da Atenção Básica, cujo financiamento global se dá em composição tripartite.
Para fazer jus ao financiamento específico do PAB variável, o Distrito Federal e os municípios devem aderir às estratégias nacionais:
I - Saúde da Família (SF) ;
II - Agentes Comunitários de Saúde (ACS) ;
III - Saúde Bucal (SB) ;
IV - Compensação de Especificidades Regionais;
V - Saúde Indígena (SI) ; e
VI - Saúde no Sistema Penitenciário.'
12. Como visto, para ter direito a esse financiamento específico, os municípios devem aderir a cada uma dessas estratégias, observando os normativos pertinentes.
13. Assim, após a adesão do município, os valores dos incentivos financeiros para as equipes de Saúde da Família implantadas, e registradas no cadastro de equipes e profissionais do Sistema de Informação da Atenção Básica (SIAB) , são transferidos mensalmente pelo Fundo Nacional de Saúde (FNS) para o Fundo Municipal de Saúde (FMS) , de acordo com a Portaria nº 648, de 2006, com identificação desse objetivo.
14. Logo, vê-se que os valores são transferidos pelo Ministério da Saúde, após o lançamento de dados pelo próprio município, informando a existência completa das equipes, com a identificação de cada profissional.
15. Por seu turno, no que se refere à suspensão do repasse dos referidos recursos, a aludida portaria, em seu Capítulo III (item 5.1) , aduzia que:
'5.1. Da suspensão do repasse de recursos do PAB variável
O Ministério da Saúde suspenderá o repasse de recursos dos incentivos a equipes de Saúde da Família ou de Saúde Bucal ao município e/ou ao Distrito Federal, nos casos em que forem constatadas, por meio do monitoramento e/ou da supervisão direta do Ministério da Saúde ou da Secretaria Estadual de saúde ou por auditoria do DENASUS, alguma das seguintes situações:
I - inexistência de unidade de saúde cadastrada para o trabalho das equipes e/ou;
II - ausência de qualquer um dos profissionais da equipe por período superior a 90 (noventa) dias, com exceção dos períodos em que a contratação de profissionais esteja impedida por legislação específica e/ou;  (grifo meu) 
III - o descumprimento da carga horária para os profissionais das Equipes de Saúde da Família ou de Saúde Bucal estabelecida nesta Política.'
15. Nas alegações de defesa oferecidas pelos responsáveis, não se verifica justificativa capaz de afastar a irregular inclusão do nome da médica Chiara Scaramucci Leal no sistema para atuar no PSF no Município de São Miguel do Tapuio/PI. A propósito, a equipe de fiscalização do Denasus obteve declaração da referida médica em que ela afirma nunca haver trabalhado no âmbito do PSF em municípios do Estado do Piauí (peça 2, p. 52) . 
16.  A informação mencionada pela Sra. Maria Tânia Oliveira de Sampaio, Secretária Municipal de Saúde, de que a médica Chiara Scaramucci Leal estava designada para atender na localidade de Brejo dos Marianos não procede. A equipe de auditoria do Denasus, durante a fiscalização, não localizou documento que comprove qualquer atendimento a pacientes do SUS feito pela referida profissional, o que confere credibilidade ao teor da declaração assinada pela médica Chiara Scaramucci Leal. 
17. A propósito, cabe transcrever a conclusão do Relatório de Auditoria do Denasus sobre a irregularidade apontada (peça 2, p. 36/37) : 
'a) a médica Chiara Scaramucci Leal, CRM nº 3229/PI, foi cadastrada em 15 de dezembro de 2009, como médica do PSF, em circunstância que se caracteriza como fraude no módulo equipe/profissionais, do Cadastro Nacional de Estabelecimentos de Saúde, CNES, pela Secretária Municipal de Saúde de São Miguel do Tapuio. A médica nunca trabalhou no município e desconhece as circunstâncias em que seus dados pessoais e profissionais foram entregues à Secretaria Municipal de Saúde;
b)  a Secretária Municipal de Saúde, Maria Tânia Oliveira Sampaio, não conseguiu comprovar como teve acesso aos documentos (dados) pessoais e profissionais da médica Chiara Scaramucci Leal, para inseri-los, irregularmente, no CNES. Não estão arquivados na Secretaria Municipal de Saúde cópia dos documentos funcionais (RG, CPF, Registro no Conselho de Classe) dos profissionais que integram as equipes do Programa Saúde da Família, que comprovem o vínculo trabalhista da médica Chiara Leal; 
c) a inclusão no CNES, do nome da médica CHIARA SCARAMUCCI LEAL pela Secretária Municipal de Saúde, Maria Tânia Oliveira Sampaio, teve por finalidade não incorrer nas sanções previstas no inciso II do subitem 5.1 do Capítulo III da Portaria/GM/MS/N° 648/2006, que trata sobre a suspensão de repasses de recursos dos incentivos às equipes do Programa Saúde da Família, pela ausência de profissionais por período superior a 90 (noventa) dias;
 (...) 
e) a Secretaria Municipal de Saúde causou dano financeiro ao erário, ao receber de forma irregular o incentivo financeiro repassado pelo Ministério da Saúde, entre janeiro e agosto de 2010, em consequência da inclusão irregular no CNES, do nome da médica Chiara Scaramucci Leal como integrante da equipe do PSF da localidade Brejo dos Marianos. O valor recebido indevidamente foi R$ 76.800,00 (setenta e seis mil e oitocentos reais) que deve ser devolvido ao Fundo Nacional de Saúde, depois de corrigido monetariamente.'
18. Também não procede a tentativa de afastar o débito apurado, sob a alegação de que os recursos públicos relacionados à médica Chiara Scaramucci Leal teriam sido empregados no pagamento do médico George Almeida Lopes Bezerra, que atuara no PSF em substituição à mencionada profissional.
19.  A uma, porque para fazer jus à remuneração, o nome do médico George Almeida Lopes Bezerra deveria constar do CNES para atuação no PFS no Município de São Miguel de Tapuio/PI, e, conforme apurado pelo Denasus, não constava porque já era integrante de outra equipe de saúde que atuava no PSF em outra cidade, isto é, no Município de Prata do Piauí/PI. A duas, porque para a percepção da remuneração, deveria restar demonstrada a efetiva prestação de serviços no atendimento médico aos usuários do SUS no âmbito do PSF, o que não ocorreu. 
20. A constatação de que o médico George Almeida Lopes Bezerra atuava concomitantemente em dois municípios fragiliza o argumento da defesa de que houvera a prestação de serviços no atendimento médico nos termos exigidos pela norma de regência do Programa Saúde da Família, de modo a afastar o dano causado ao erário. Eis as anotações constantes do Relatório de Auditoria do Denasus sobre essa questão (peça 2, p. 32) :
'O resultado da análise do Cadastro dos Profissionais (médicos, enfermeiros e dentistas) que integram o Programa Saúde da Família no município de São Miguel do Tapuio, combinado com a situação do médico GEORGE ALMEIDA LOPES BEZERRA, que mantém contrato com o Programa Saúde da Família no município de Prata do Piauí e ao mesmo tempo atende na Secretaria Municipal de Saúde de São Miguel do Tapuio e de Nossa Senhora dos Remédios, caracteriza o desrespeito à carga horária exigida pela Portaria/GM/MS/N° 648/2006. O inciso IV, subitem 2.1, Capítulo II, da Política Nacional de Atenção Básica aprovada pela Portaria/GM/MS/N° 648, de 28 de março de 2006, estabelece que compete às Secretarias Municipais de Saúde assegurar o cumprimento de horário integral (jornada de 40 horas semanais) , de todos os profissionais das equipes de saúde da família, de saúde bucal e de agentes comunitários de Saúde.
Na visita que fizemos às Unidades Básicas de Saúde do Município de São Miguel do Tapuio ficou comprovado que nenhuma equipe do Programa Saúde da Família cumpre a carga horária ou comparece ao trabalho cinco dias por semana como exige a legislação.'
21. Assim, ainda que se cogite sobre eventual prestação de serviço do médico George Almeida Lopes Bezerra no PSF de São Miguel do Tapuio, tal situação não legitimaria a percepção de remuneração com os recursos públicos do FNS, seja em razão da fraude perpetrada para o recebimento dos recursos com a inclusão fraudulenta do nome de médica que nunca trabalhou no PSF, seja pela falta de cadastramento prévio do nome do médico George Almeida Lopes Bezerra aliada à falta de comprovação de sua efetiva prestação de serviço, com cumprimento integral da jornada de trabalho. 
22. Seria por demais esdrúxulo admitir a tese da defesa no sentido da regularidade do pagamento ao médico George Almeida Lopes Bezerra com recursos do FNS, cujos valores foram obtidos mediante fraude no cadastramento do nome da médica no CNES. Seria legitimar a fraude, como meio para se alcançar o fim, burlando toda a sistemática normatizada para a operacionalização do PSF.'
16.	Tendo em vista que a inclusão de nome de médica no cadastro do PSF do Município de São Miguel do Tapuio/PI se deu de forma absolutamente irregular e com fortes indícios de fraude no módulo equipe/profissionais do aludido programa federal de saúde, cabe julgar as contas da Sra. Maria Tânia Oliveira de Sampaio irregulares, com base nos arts. 16, inciso III, alínea b, e 19, parágrafo único, da Lei 8.443/1992, sem débito, porém com a aplicação da multa prevista no art. 58, inciso I, da citada lei. 
17.	Por fim, nos termos fixados no Acórdão 1441/2016-TCU-Plenário (relator Min. Benjamin Zymler e redator Min. Walton Alencar Rodrigues) , registro a inocorrência da prescrição da pretensão punitiva do TCU no presente caso, podendo ser aplicada a multa indicada no item precedente.
18.	Isso porque entre a data de 15/09/2009 (peça 2, p. 36/37) , em que ocorreu a irregularidade (inclusão indevida do nome de médica no cadastro do PSF do Município de São Miguel do Tapuio/PI) , e o dia 20/07/2015, em que se deu o ato ordinatório da citação da responsável (peça 6) , não transcorreu o prazo geral de prescrição de dez anos indicado no art. 205 do Código Civil. Também não verifica o transcurso de prazo prescricional decenal com o recomeço da contagem temporal a partir da data em que foi ordenada a citação (20/7/2015, peça 6) até o presente dia, segundo dispõe o subitem 9.1.4 do citado Acórdão 1441/2016-TCU-Plenário.
	Ante o exposto, acolho integralmente os pareceres exarados pela SecexTCE e pelo Ministério Público junto ao TCU, e voto por que seja adotada a deliberação que ora submeto a este Colegiado.
T.C.U., Sala das Sessões, em 23 de novembro de 2021.
MARCOS BEMQUERER COSTA
Relator